ACORDAO-COMPLETO-2372652

ACÓRDÃO 6338/2020 ATA 17/2020 - PRIMEIRA CÂMARA

VISTOS, relatados e discutidos estes autos de recurso de reconsideração interposto pela Associação Os Independentes contra o Acórdão 11553/2018-TCU-Primeira Câmara.
ACORDAM os Ministros do Tribunal de Contas da União, reunidos em sessão da Primeira Câmara, ante as razões expostas pelo relator e com fundamento nos artigos 32, inciso I, e 33 da Lei 8.443/1992, em: 
9.1. conhecer do recurso de reconsideração para, no mérito, negar-lhe provimento;
9.2. dar ciência dessa deliberação a recorrente.

Recurso de reconsideração em tomada de contas especial.

Primeira Câmara

Ministério do Turismo.

3. Interessados/Responsáveis/Recorrentes:
3.1. Responsáveis: Jeronimo Luiz Muzeti (XXX.639.068-XX); Os Independentes (44.791.994/0001-87)
3.2. Recorrente: Os Independentes (44.791.994/0001-87).

13.1. Ministros presentes: Benjamin Zymler (na Presidência), Walton Alencar Rodrigues (Relator), Bruno Dantas e Vital do Rêgo.
13.2. Ministros-Substitutos presentes: Augusto Sherman Cavalcanti e Weder de Oliveira.

ACORDAO-COMPLETO-2417503

Acórdão 7683/2020 - Primeira Câmara

JERONIMO LUIZ MUZETI

OS INDEPENDENTES e JERONIMO LUIZ MUZETI

OS INDEPENDENTES

WALTON ALENCAR RODRIGUES

Ministro Bruno Dantas.

Adoto, como relatório, instrução elaborada pela Secretaria de Recursos, que contou com anuência do Ministério Público (peças 78-81) :
INTRODUÇÃO
1.	Versa a espécie sobre Recurso de Reconsideração interposto pela Associação Os Independentes (peça 63) , em face do Acórdão 11553/2018-TCU-Primeira Câmara (peça 35) , de relatoria do Ministro Bruno Dantas, que possui o seguinte teor:
ACORDAM os Ministros do Tribunal de Contas da União, reunidos em sessão da Primeira Câmara, ante as razões expostas pelo Relator, em:
9.1. considerar revel Jerônimo Luiz Muzeti, para todos os efeitos, dando-se prosseguimento ao processo, nos termos do art. 12, § 3º, da Lei 8.443/1992;
9.2. com fundamento nos arts. 1º, inciso I, 16, inciso III, alíneas 'b' e 'c', e 19, da Lei 8.443/1992, julgar irregulares as contas de Jerônimo Luiz Muzeti e da Associação Os Independentes e condená-los solidariamente ao pagamento do débito discriminado a seguir, atualizado monetariamente e acrescido dos juros de mora devidos, calculado desde a data de ocorrência indicada até sua efetiva quitação, na forma da legislação vigente, fixando o prazo de 15 (quinze) dias, a contar do recebimento da notificação, para que seja comprovado, perante este Tribunal, o recolhimento da quantia ao Tesouro Nacional, nos termos do art. 23, inciso III, alínea "a", da referida Lei, c/c o art. 214, inciso III, alínea "a", do Regimento Interno do TCU:
	VALOR ORIGINAL (R$) 
	DATA DA OCORRÊNCIA

	2.592.563,65
	28/10/2009

9.3. com fundamento no art. 57 da Lei 8.443/1992, aplicar a Jerônimo Luiz Muzeti e à Associação Os Independentes, individualmente, multa no valor de R$ 440.000,00 (quatrocentos e quarenta mil reais) , atualizado monetariamente desde a data do presente acórdão até a do efetivo recolhimento, se for pago após o vencimento, na forma da legislação vigente, fixando o prazo de 15 (quinze) dias, a contar do recebimento da notificação, para que seja comprovado, perante este Tribunal, o recolhimento da quantia ao Tesouro Nacional, nos termos do art. 23, inciso III, alínea "a", da referida Lei, c/c o art. 214, inciso III, alínea "a", do Regimento Interno do TCU;
9.4. com fundamento no art. 26 da Lei 8.443/1992, autorizar, se requerido, o pagamento da importância devida em até 36 (trinta e seis) parcelas mensais e consecutivas, fixando o prazo de 15 (quinze) dias, a contar do recebimento da notificação, para que seja comprovado, perante este Tribunal, o recolhimento da primeira parcela, e de 30 (trinta) dias, a contar da parcela anterior, para que seja comprovado o recolhimento das demais parcelas, devendo incidir sobre cada valor mensal os devidos acréscimos legais, na forma prevista na legislação vigente, além de alertar que a falta de comprovação do recolhimento de qualquer parcela importará no vencimento antecipado do saldo devedor, nos termos do art. 217 do Regimento Interno do TCU;
9.5. com fundamento no art. 28 da Lei 8.443/1992, autorizar, desde logo, a cobrança judicial das dívidas, caso não atendida a notificação;
9.6. com fundamento no art. 16, § 3º, da Lei 8.443/1992, c/c art. 209, § 7º, do Regimento Interno do TCU, remeter cópia deste acórdão à Procuradoria da República em São Paulo, para adoção das medidas que entender cabíveis;
9.7. dar ciência deste acórdão ao Ministério do Turismo e aos responsáveis.
HISTÓRICO
2.	Originalmente, estes autos tratavam de tomada de contas especial instaurada pelo Ministério do Turismo (MTur) , em desfavor de Jerônimo Luiz Muzeti, então presidente da Associação Os Independentes, em razão da impugnação do valor total de despesas referentes ao Convênio 857/2009 (Siafi/Siconv 704500) , celebrado entre a União, por intermédio do Ministério do Turismo e a mencionada Associação - peça 1, p. 39-57.
3.	Esse Convênio tinha como objeto dar apoio à realização da "54ª Festa do Peão Boiadeiro de Barretos/SP" a ser realizada no período de 20 a 30/8/2009, no valor R$ 2.880.626,28 (dois milhões, oitocentos e oitenta mil, seiscentos e vinte e seis reais, vinte e oito centavos) para a execução do objeto, sendo R$ 2.592.563,65 (dois milhões, quinhentos e noventa e dois mil, quinhentos e sessenta e três reais, sessenta e cinco centavos) de competência da Concedente e R$ 288.062,63 (duzentos e oitenta e oito mil, sessenta e dois reais, sessenta e três centavos) sob a responsabilidade da Convenente, a título de contrapartida.
4.	Os valores sob a responsabilidade da Concedente foram transferidos por meio das ordens bancárias 20090B801694, 20090B801695, 20090B801696, 20090B801697, 20090B801698, 20090B801699 e 20090B801700, nos valores de R$ 200.000,00, R$ 1.200.000,00, R$ 100.000,00, R$ 400.000,00, R$ 300.000,00, R$ 100.000,00 e R$ 292.563,65, respectivamente. Todas as ordens bancárias foram emitidas em 28/10/2009 (peça 10, p. 114-126) . De igual forma, todos os créditos ocorreram no Banco do Brasil, Agência 0031, conta corrente 339938.
5.	Já no âmbito deste Tribunal, Jerônimo Luiz Muzeti, então Presidente, e a Associação Os Independentes foram citados solidariamente para apresentarem alegações de defesa ou recolherem os valores devidos, em razão das seguintes irregularidades (peças 15-18) :
a.1) obter recursos públicos federais mediante convênio para aplicação em evento com fins lucrativos, o que caracteriza subvenção social a entidade privada, vedada pelo art. 26, § 2º, da Lei Complementar 101/2000 (Lei de Responsabilidade Fiscal) ; pelo caput do art. 16 da Lei 4.320/1964; e pelo artigo 6°, inciso V, da Portaria Interministerial MP/MF/MCT 127/2008;
a.2) contratar diretamente, sem licitação, artistas sem que fossem apresentados os contratos de exclusividade registrados em cartório, contrariando o art. 25, inciso III, da Lei 8.666/1993 e as orientações contidas no subitem 9.5.1. do Acórdão 96/2008-TCU-Plenário.
6.	A Unidade Técnica, ao pronunciar-se no mérito, nos termos da instrução de peça 22, que obteve a anuência do Corpo Diretivo daquela Unidade (peças 23-24) , bem como a concordância do Ministério Público junto ao Tribunal de Contas da União (peça 25) , assim se manifestou:
26. Verifica-se no Termo de Convênio (peça 1, p. 39 a 57) , assinado em 19/8/2009, previsão expressa na cláusula terceira, inciso II, alínea 'cc':
assegurar que os valores arrecadados com a cobrança de ingressos em shows e eventos ou venda de bens e serviços produzidos ou fornecidos no âmbito deste Convênio sejam revertidos para a consecução do objeto ou recolhidos à conta do Tesouro Nacional; quando for o caso;
27. Ressalta-se a decisão do Acórdão 96/2008-TCU-Plenário, prolatado em 30/1/2008, ou seja, bem antes da assinatura do convênio em 19/8/2009:
9.5.2. os valores arrecadados com a cobrança de ingressos em shows e eventos ou com a venda de bens e serviços produzidos ou fornecidos em função dos projetos beneficiados com recursos dos convênios devem ser revertidos para a consecução do objeto conveniado ou recolhidos à conta do Tesouro Nacional. Adicionalmente, referidos valores devem integrar a prestação de contas;
28. De tal sorte, quando da assinatura do ajuste, havia previsão expressa no convênio, bem como na jurisprudência do TCU, de restrições à aplicação dos recursos oriundos da cobrança de ingressos.
29. Em que pese o evento tenha sido realizado, conforme atesta o relatório de inspeção in loco, peça 1, p. 65 a 69, o valor arrecadado com a venda de ingressos atingiu o montante de R$ 3.189.559,00.
30. Além dos valores obtidos com bilheteria, a entidade conseguiu patrocínio para o evento junto às empresas: Petrobras S.A.; Becitrus S.A.; Cadbury Brasil Ltda.; CC&M Ltda.; Cerealista Rosalito; CJD do Brasil Ltda.; Cia. Bras. De Meios de Pagamento; Drogavida Ltda; JBS S.A.; J.F. Citrus Agropecuária Ltda.; Minerva S.A.; Nova Araçá Ltda.; TNL PCS S.A.; Savegnago Supermercados Ltda.; SR Embalagens Plásticas Ltda.; Sunshine Locações de Equip. Ltda.; e Visa do Brasil Empreend. Ltda. (peça 10, p. 28 a 32) . Os valores obtidos com patrocinadores atingiram R$ 2.366.469,50.
31. Desse modo, considerando que os recursos federais repassados foram da ordem de R$ 2.592.563,65, os recursos transferidos pelo concedente foram, aproximadamente, 44% do valor total arrecadado pela entidade, levando em conta ainda a contrapartida prevista (R$ 3.189.559,00 (bilheteria) + R$ 2.366.469,50 (patrocínios) + R$ 288.062,63 (contrapartida) = R$ 5.844.091,13) .
32. Essa situação quebra a existência de interesses mútuos e recíprocos entre concedente e convenente, características da essência dos convênios, clara é a vantagem que levou o convenente em organizar evento com recursos federais e arrecadar mais que o dobro do valor que lhe foi transferido, sem comprovar a aplicação dos valores arrecadados no próprio objeto do ajuste.
33. Nesse sentido, esclarece o voto do Acórdão 936/2007-TCU-Plenário:
O instituto do convênio pressupõe a existência de interesses recíprocos entre concedente e convenente, ou seja, o ajuste deve ser firmado para a consecução de interesses comuns entre os partícipes sem que haja a previsão de lucro por uma das partes, tampouco a prestação de um serviço mediante pagamento pela outra parte.
.....................................................................................................................................................
35. Considerando que o evento foi realizado, havendo a cobrança de ingressos, que geraram um lucro de mais de R$ 3 milhões aos organizadores, sem a devida comprovação de reversão dos valores arrecadados com ingresso para o objeto do convênio, bem como a entidade ainda se socorreu de patrocínio privado para a execução do evento da ordem de R$ 2.366.469,50, verifica-se a quebra da natureza de cooperação mútua e recíproca do ajuste (peça 10, p. 28 a 32 e peça 11, p. 5) .
36. No caso em tela, portanto, ocorreu a utilização de recursos públicos federais mediante convênio para aplicação em evento com fins lucrativos, o que caracteriza subvenção social à entidade privada, conforme veda os art. 26, § 2º, da Lei Complementar 101/2000 (Lei de Responsabilidade Fiscal) e pelo caput do art. 16 da Lei 4.320/1964.
36.1. A esse respeito, é importante ressaltar que existe ampla jurisprudência do Tribunal no sentido de que a venda de ingressos no âmbito de convênios firmados com o MTur constitui infração aos normativos acima referenciados, se os respectivos recursos não forem aplicados na execução do objeto do ajuste, dando-se como exemplo os Acórdão 12759/2016-TCU-Segunda Câmara, 1.178/2016-TCU-Plenário, 2.047/2016-TCU-2ª Câmara, 762/2011-TCU-Plenário, 96/2008-TCU-Plenário e 9.573/2015-TCU-2ª Câmara. Dá-se como exemplo o voto condutor o Acórdão 762/2011-TCU-Plenário (grifou-se) :
'De qualquer maneira, havendo outras fontes de receita, pode-se concluir que os recursos federais estariam a serviço da maximização do lucro do conveniado, especialmente se levarmos em conta a informação da unidade técnica de que os blocos, por meio dos quais se apresentaram os artistas, são de propriedade das empresas que compõem a ASBT, empresas essas, aliás, representadas por membros da família do presidente da associação. Tal conduta é incompatível com o múnus a ser exercido por quem tem a incumbência de gerir recursos públicos, reconhecidamente escassos. De fato, o interesse em tais ajustes foi fundamentalmente privado, caracterizando-se a concessão dos recursos como subvenção social a entidade privada, circunstância vedada pela Lei 4.320/1964' (...) 
Além disso, a celebração de convênio pressupõe, nos termos do inciso I do § 1º do art. 1º do Decreto 6.170/2007, a consecução de um objetivo comum em regime de mútua cooperação. É cristalino nos autos que não há objetivo comum entre o Ministério do Turismo e a convenente' (...) 
36.3. A esse respeito, cumpre frisar que a obtenção de lucro econômico não é incompatível com a finalidade não lucrativa da entidade, sendo vedada apenas a distribuição desses ganhos entre os associados. Nota-se, pelo estatuto da Associação 'Os Independentes' que sua principal fonte de renda são 'as oriundas de contratos, em razão da Festa do Peão de Boiadeiro (Patrocínios, parcerias, aluguéis, etc.) ' (art. 79 do Estatuto da Entidade) . Dessa forma, há grande interesse da entidade em maximizar os lucros advindos do evento, como dito no voto condutor 762/2011-TCU-Plenário, inclusive por meio de celebração de convênio, o que fere o art. 16 da lei 4.320/1964 e o art. 26 da Lei Complementar 101/2000.
37. Cumpre destacar que os responsáveis não alimentaram o Siconv, descumprindo as alíneas 'd', 'i', 'j' e 'bb', do inciso II, cláusula terceira do ajuste, tampouco trouxeram os extratos bancários em suas alegações de defesa, só apresentando documentos fiscais, peça 21. No entanto, em análise da documentação encaminhada pelo Ministério na prestação de contas, verificou-se que ocorreram pagamentos com cheques e créditos em espécie na conta do convênio, o que dificulta a correlação entre os recursos transferidos e as despesas efetuadas, peça 1, p. 59 e 115 a 129.
38. O TCU assevera que a movimentação financeira irregular impede a formação de nexo de causalidade entre os recursos federais transferidos mediante convênio e a execução do objeto, comprovada por meio de saques em espécie, transferências para conta corrente estranha ao ajuste, pagamentos de despesas mediante suprimento de fundos sem a devida comprovação fiscal e pagamentos mediante cheques a empresas que não constam ou divergem das empresas informadas na prestação de contas, consoante ao Acórdão 3384/2011-TCU-Segunda Câmara.
.....................................................................................................................................................
40. Do mesmo modo, chama atenção, em análise dos extratos bancários, que houve créditos na conta do convênio, vários deles em espécie, da ordem de R$ 5.549.304,87, ou seja, valor muito maior do que a transferência prevista do convênio, incluindo a contrapartida (R$ 2.880.626,28) , e bem menor que o valor total arrecado com bilheteria, patrocínios e recursos do convênio (R$ 8.436.654,78) , peça 1, p. 115 a 129 e peça 11, p. 6.
41. Por isso, entende-se que, durante a execução do convênio, ocorreu total confusão entre os recursos públicos transferidos e os recursos obtidos por meio de bilheteria e patrocínios, restando ainda uma boa parte dos recursos obtidos fora da movimentação da conta do convênio, o que garante que a entidade não reverteu a totalidade de recursos arrecadados para o objeto do convênio, infirmando a conciliação de despesas e receitas trazida aos autos em sede de alegações de defesa, peça 21, p. 14 a 16.
42. Do mesmo modo, quanto à contratação direta, sem licitação, dos artistas para os shows, fundamentada no art. 25 da Lei 8.666/1993, tanto o termo de convênio, quanto a jurisprudência do Tribunal previam expressamente, ao tempo do convênio, a hipótese de sua aplicação.
7.	O Relator a quo, ao corroborar as análises da Unidade Técnica e do Ministério Público junto ao TCU, adotando-as como razões de decidir, nos termos do Voto (peça 36) condutor do Acórdão (peça 35) atacado, mencionou que "o ponto focal da discussão é a constatação de utilização de recursos públicos federais mediante convênio para aplicação em evento com fins lucrativos".
8.	Ao fundamentar suas razões de decidir, o Relator a quo assim se manifestou, nos termos do Voto de peça 36:
8. O ponto focal da discussão é a constatação de utilização de recursos públicos federais mediante convênio para aplicação em evento com fins lucrativos.
9. Registro que o Tribunal tem entendimento pacificado (Acórdão 168/2018-TCU-Plenário, 6.111/2017-1ª Câmara, 2.881/2017-2ª Câmara, 7.457/2016-1ª Câmara, 7.246/2016-1ª Câmara, dentre outros) , no sentido de que tais montantes devem ser incluídos na prestação de contas do órgão convenente, uma vez que se trata de receitas de natureza pública, conforme consignei no voto condutor do Acórdão 374/2017-TCU-Primeira Câmara, o qual transcreveu o subitem 9.5.2 do Acórdão 96/2008-TCU-Plenário, e que faço reproduzir nesta oportunidade, por pertinente:
"9.5.2. os valores arrecadados com a cobrança de ingressos em shows e eventos ou com a venda de bens e serviços produzidos ou fornecidos em função dos projetos beneficiados com recursos dos convênios devem ser revertidos para a consecução do objeto conveniado ou recolhidos à conta do Tesouro Nacional. Adicionalmente, referidos valores devem integrar a prestação de contas".
10. Naquele voto comentei, ainda, que tal dispositivo tem como maior objetivo proteger o dinheiro arrecadado, mitigando as possibilidades de desvio e enriquecimento sem causa, já que, se houve a cobrança de ingressos, e os recursos arrecadados não foram efetivamente utilizados para a consecução do objeto do convênio, não haveria necessidade de o Ministério concedente custear tais eventos.
11. Afirmei, contudo, que esses recursos auferidos assemelham-se a um aumento da contrapartida do convenente quando aplicados na execução do ajuste, podendo desonerar a União integral ou parcialmente em sua participação para o fim proposto.
12. Continuo a defender veementemente a obrigatoriedade da comprovação efetiva do destino dos recursos arrecadados com venda de ingressos, sob pena de recolhimento aos cofres públicos dos valores repassados pelo convênio.
13. A cobrança de ingressos gerou um lucro de R$ 3.189.559,00 aos organizadores e não houve a devida comprovação de reversão dos valores arrecadados para o objeto do convênio, o que implicou quebra da natureza de cooperação mútua e recíproca do ajuste.
14. Além dos valores obtidos com bilheteria, a entidade conseguiu patrocínio para o evento junto às empresas Petrobras S.A.; Becitrus S.A.; Cadbury Brasil Ltda.; CC&M Ltda.; Cerealista Rosalito; CJD do Brasil Ltda.; Cia. Bras. De Meios de Pagamento; Drogavida Ltda; JBS S.A.; J.F. Citrus Agropecuária Ltda.; Minerva S.A.; Nova Araçá Ltda.; TNL PCS S.A.; Savegnago Supermercados Ltda.; SR Embalagens Plásticas Ltda.; Sunshine Locações de Equip. Ltda.; e Visa do Brasil Empreend. Ltda., cujo importe atingiu R$ 2.366.469,50.
15. Por fim, diante da não apresentação de defesa e da ausência de indícios de que Jerônimo Luiz Muzeti tenha agido de maneira diligente ou adotado quaisquer medidas para resguardar o erário, reputo não ser possível reconhecer sua boa-fé, o que autoriza o imediato julgamento definitivo de mérito de suas contas, nos termos do art. 202, § 6º, do Regimento Interno do TCU.
16. Nesse cenário, exsurge o dever de julgar irregulares as contas dos responsáveis, imputando-lhes débito e aplicando-lhes multa, com amparo nos arts. 19 e 57 da Lei Orgânica do TCU.
9.	Com esses fundamentos adotados como razão de decidir, nos termos do Voto constante da peça 36, foi proferido o Acórdão 11553/2018-TCU-Primeira Câmara (peça 35) , que julgou irregulares as contas de Jerônimo Luiz Muzeti e da Associação Os Independentes, condenando-os solidariamente ao pagamento da quantia nele especificada, além de aplicar-lhes multa.
10.	A Associação Os Independentes, entendendo haver contradição, omissão ou obscuridade, opôs embargos de Declaração (peça 42) , conhecidos e rejeitados por meio do Acórdão 15094/2018-TCU-Primeira Câmara (peça 51) .
11.	Ainda assim, a Associação Os Independentes, não conformada com o decisum proferido pelo Tribunal, interpôs Recurso de Reconsideração (peça 63) , que passa a ser analisado nos aspectos de admissibilidade e de mérito.
ADMISSIBILIDADE
12.	Ratifica-se o exame de admissibilidade realizado por esta Secretaria de Recursos (peças 64-65) , que se manifestou pelo conhecimento do presente recurso, com fundamento nos artigos 32, I, e 33, da Lei 8.443/1992, combinado com o art. 285, do Regimento Interno do TCU - RI/TCU, suspendendo-se os efeitos dos itens 9.2, 9.3 e 9.5 do Acórdão 11553/2018-TCU-Primeira Câmara.
13.	O Relator deste Recurso, Ministro Walton Alencar Rodrigues, anuiu ao exame de admissibilidade (peça 67) .
MÉRITO
14. Delimitação.
14.1.	Constitui objeto do presente Recurso verificar se houve correta aplicação dos recursos recebidos por força do Convênio 857/2009 (Siafi/Siconv 704500) , celebrado entre a União, por intermédio do Ministério do Turismo e a mencionada Associação - peça 1, p. 39-57.
15. Dos fatos narrados pela recorrente.
15.1.	Depois de formular uma breve síntese dos fatos, a recorrente menciona a interposição do recurso em análise com o objetivo de demonstrar os seguintes pontos:
1º) a celebração do convênio está de acordo com as disposições constantes na Portaria Interministerial n. 127/2008, o que demonstra a boa-fé do recorrente e a necessidade de se privilegiar o princípio da segurança jurídica;
2º) o evento foi realizado sem a finalidade de lucro, tendo em vista que o recorrente é associação sem fins lucrativos;
3º) os fundamentos do Acórdão 96/2008-TCU-Plenário são inadequados ao contexto fático relacionado ao presente caso; e
4º) os documentos apresentados para comprovação da contratação regular dos artistas são válidos, nos termos da legislação pertinente.
15.2.	Todos os fatos narrados pela recorrente serão analisados em seguida em conjunto e em confronto com os demais documentos constantes dos autos.
16. Não proibição de cobrança de ingressos e reversão dessa cobrança no objeto do convênio.
16.1.	A recorrente menciona que a Portaria Interministerial 127/2008 "não estabelecia qualquer óbice à arrecadação de recursos por meio de bilheteria". Continua a Recorrente:
Tanto é assim, que as próprias disposições do convênio autorizavam o recorrente à cobrança de ingresso, conforme se pode verificar a partir da cláusula 3, II, "cc", que assim prevê: "assegurar que os valores arrecadados com a cobrança de ingressos em show e eventos ou venda de bens e serviços produzidos ou fornecidos no âmbito desse Convênio ..." (g.n) 
16.2.	A recorrente defende o entendimento de que essa Portaria "não determinava a exigência de que os valores decorrentes da cobrança de ingressos fossem investidos no objeto do convênio. Em verdade, tais determinações passaram a ser previstas, no âmbito do Ministério do Turismo, apenas em 2013, com a edição da Portaria n. 112/2013, do referido Ministério".
16.3.	Segundo a recorrente, toda a conduta na gestão do multicitado Convênio foi pautada pelos normativos vigentes ao tempo da celebração, "em respeito ao princípio da segurança jurídica, do qual se extraem as ideias de confiança e previsibilidade". Ainda quanto ao princípio da segurança jurídica, continua a recorrente:
Referido princípio advém da segurança e estabilidade do Direito, conforme explica HUMBERTO ÁVILA: " (...) como esse princípio estabelece um ideal de juridicidade da atuação estatal, para cuja realização é necessário existir um estado de cognoscibilidade, de confiabilidade e calculabilidade do Direito, o princípio da segurança jurídica como que densifica materialmente parte do conteúdo do princípio do Estado de Direito. Nessa função, a referência ao Direito, que é feita pelo princípio do Estado de Direito, não é de qualquer um, mas sim de um Direito inteligível, estável, previsível (...) ". (Grifos constantes do original) 
16.4.	Continua a recorrente:
Mas não é só. Mesmo que assim não fosse, deve ser destacado que a documentação acostada aos autos dá conta de demonstrar a reversão dos valores arrecadados para o objeto do convênio. De fato, a prestação de contas anexa às alegações de defesa do recorrente demonstra a destinação dos recursos obtidos por meio do convênio em questão, com resultado de saldo negativo de R$ 1,98 (um real e noventa e oito centavos) .
Mais do que isso: o documento de fl. 266, denominado "Demonstrativo da 54ª Festa do Peão de Boiadeiro de Barretos", comprova o ingresso das receitas de bilheteria por meio da coluna "crédito" e a destinação de valores para pagamento de outras despesas, não inclusas naquela mencionada prestação de contas, na coluna "débito". Consta do referido relatório, ainda, a data dos eventos, o número da nota fiscal ou documento de referência e a descrição de cada um deles.
16.5.	Acerca da natureza jurídica a Entidade recorrente, assim se pronuncia:
Por fim, deve ser relembrado que o objeto social do recorrente é justamente a realização da "Festa do Peão de Boiadeiro", como também a promoção de outros eventos e manutenção de bens, todos relacionados à referida festa, ou, ao menos, de caráter social, de acordo com o que se pode inferir a partir do art. 5º, de seu estatuto social.
Análise
16.6.	Os convênios celebrados com a União têm a natureza jurídica de acordo para realizar objeto de interesse recíproco em regime de mútua cooperação, nos exatos termos do art. 1º. § 1º, inciso VI, da Portaria Interministerial 127/2008 (já revogada, mas vigente ao tempo da celebração) , que, pela pertinência com o desenvolvimento desta análise, transcreve-se a seguir:
convênio - acordo ou ajuste que discipline a transferência de recursos financeiros de dotações consignadas nos Orçamentos Fiscal e da Seguridade Social da União e tenha como partícipe, de um lado, órgão ou entidade da administração pública federal, direta ou indireta, e, de outro lado, órgão ou entidade da administração pública estadual, distrital ou municipal, direta ou indireta, ou ainda, entidades privadas sem fins lucrativos, visando à execução de programa de governo, envolvendo a realização de projeto, atividade, serviço, aquisição de bens ou evento de interesse recíproco, em regime de mútua cooperação. (Grifou-se) 
16.7.	A natureza jurídica do convênio em análise pressupõe a participação em conjunto dos partícipes para a realização de um objeto de interesse recíproco. E essa deve ser a tônica de toda a execução do ajuste, sob pena de se descaracterizar o instituto do convênio.
16.8.	Além de o conceito de convênio, já transcrito no item 16.6 desta instrução, já estabelecer que convênio, além das entidades públicas que especifica, pode ser celebrado com "entidades privadas sem fins lucrativos", na conceituação de "convenente", a própria Portaria Interministerial assim define esse partícipe (art. 1º, § 1º, V, da Portaria Interministerial 127/2008) :
Convenente - órgão ou entidade da administração pública direta ou indireta, de qualquer esfera de governo, bem como entidade privada sem fins lucrativos, com o qual a administração federal pactua a execução de programa, projeto/atividade ou evento mediante a celebração de convênio. (Grifou-se) 
16.9.	A natureza jurídica do convenente já pressupõe que o objeto a ser realizado com os recursos recebidos por força de convênios celebrados com a União não pode visar ao lucro, sob pena de descaracterizar a entidade privada sem fins lucrativos, para fins de celebração de convênios com a União.
16.10.	Conforme mencionado pela própria recorrente, a entidade foi constituída e consta de seu objeto social a função de realizar a "Festa do Peão de Boiadeiro", inclusive com a cobrança de ingressos.
16.11.	O dinheiro público, ainda que possa incrementar o fomento de determinada atividade de interesse público, no caso concreto, não pode destinar-se ao enriquecimento da entidade convenente, uma vez que arrecada valores por meio de cobrança de ingressos. Se admitida essa possibilidade, ferir-se-á de morte o instituto do "convênio", bem como a natureza jurídica dos convenentes que celebrem convênios com a União.
16.12.	Também deve ser registrado que é proibida a celebração de convênios, com fundamento na Portaria Interministerial 127/2008 "com pessoas físicas ou entidades privadas com fins lucrativos" (art. 6º, V) .
16.13.	Ora, na medida em que há recursos públicos federais a custearem evento realizado por entidade privada sem fins lucrativos, mas com a cobrança de ingressos, estes deveriam ser restituídos aos cofres da concedente até o limite do que fora recebido por meio do convênio, sob pena de enriquecimento sem causa da entidade convenente, além da obrigação de esses valores integrarem a prestação de contas.
16.14.	Nesse sentido, deve-se enfatizar decisão já proferida em 2008, que deveria ser do conhecimento do convenente, conforme já especificado pelo Relator a quo, nos seguintes termos (item 9 desta instrução) :
 (...) conforme consignei no voto condutor do Acórdão 374/2017-TCU-Primeira Câmara, o qual transcreveu o subitem 9.5.2 do Acórdão 96/2008-TCU-Plenário, e que faço reproduzir nesta oportunidade, por pertinente:
"9.5.2. os valores arrecadados com a cobrança de ingressos em shows e eventos ou com a venda de bens e serviços produzidos ou fornecidos em função dos projetos beneficiados com recursos dos convênios devem ser revertidos para a consecução do objeto conveniado ou recolhidos à conta do Tesouro Nacional. Adicionalmente, referidos valores devem integrar a prestação de contas".
16.15.	Por fim, quanto a esse item, parece que a recorrente não se atentou para o disposto na cláusula terceira, item II, alínea "cc", nos seguintes termos (peça 1, p. 43) :
assegurar que os valores arrecadados com a cobrança de ingressos em shows e eventos ou venda de bens e serviços produzidos ou fornecidos no âmbito deste Convênio sejam revertidos para a consecução do objeto ou recolhidos à conta do Tesouro Nacional; quando for o caso. (Grifou-se) 
16.16.	Independentemente de a Portaria Interministerial 127/2008 haver ou não especificado a obrigação de a convenente restituir aos cofres da Concedente os valores auferidos em cobranças de ingressos, existe expressa obrigação nesse sentido, conforme estipulado pela cláusula terceira, item II, alínea "cc", já descrita no item anterior. Obrigação essa da qual não pode escusar-se a recorrente, sob pena de descumprimento do acordo ajustado e condenação em débito para restituir os valores impugnados.
16.17.	Além da observância obrigatória dos normativos aplicáveis à celebração, execução e prestação de contas de convênios, não se podem passar ao largo as regras contidas no Termo de Convênio, especialmente quando se referem à fundamentação da condenação em débito da ora recorrente.
16.18.	Quanto à menção aos demonstrativos da 54ª Festa do Peão de Boiadeiro de Barretos (peça 1, pp. 138-142) , algumas considerações se impõem.
16.19.	Registre-se, inicialmente, que nesse demonstrativo não consta o valor transferido pela União, por intermédio do Ministério do Turismo, no valor de R$ 2.592.563,65 (dois milhões, quinhentos e noventa e dois mil, quinhentos e sessenta e três reais, sessenta e cinco centavos) . Somente pelos dados trazidos pela própria recorrente (R$ 74.030,76) , se acrescido o valor transferido pela União a título de convênio, ter-se-ia um saldo positivo de R$ 2.666.594,41¿, sem contar o valor de R$ 288.062,63 (duzentos e oitenta e oito mil, sessenta e dois reais, sessenta e três centavos) a título de contrapartida, que também deveria integrar as receitas desse demonstrativo. Saldo esse que deveria ter sido devolvido aos cofres da União, nos termos da multicitada cláusula terceira, item II, alínea "cc", do Termo de Convênio.
16.20.	Deve-se mencionar que o valor da condenação em débito da recorrente (R$ 2.592.563,65) não deve ser reduzido para desse suposto saldo positivo de R$ 74.030,76, em razão da fragilidade das informações apresentadas, bem como pelo fato de não se fazerem acompanhadas de documentos aptos a ensejarem a redução do débito determinado pelo Acórdão recorrido.
16.21.	Os Demonstrativos da 54ª Festa do Peão de Boiadeiro de Barretos (peça 1, pp. 138-142) não podem ser recebidos como prestação de contas, tampouco estão acompanhados de documentos que comprovem os fatos neles registrados.
16.22.	Não pode, portanto, a recorrente, furtar-se de obrigação ajustada por meio do Termo de Convênio.
17. Ausência da finalidade de lucro na realização do evento, uma vez que o recorrente é instituição sem fins lucrativos.
17.1.	A recorrente retoma a tese de que "a cobrança de ingressos era permitida" e que "não era exigida a aplicação dos valores arrecadados no objeto do convênio".
17.2.	Continua a recorrente:
Com efeito, não merecem prosperar os seguintes argumentos que levaram a rejeição da conta do recorrente: "O ponto focal da discussão é a constatação de utilização de recursos públicos federais mediante convênio para aplicação em evento com fins lucrativos ... A cobrança de ingressos gerou um lucro de mais de R$ 3.189.559,00 aos organizadores..."
E o superávit não pode ser considerado óbice para a celebração de convênios semelhantes àquele celebrado em 2009 com o Ministério do Turismo, pois, no caso das entidades sem fins lucrativos, o seu resultado é convertido, integralmente, nos objetivos institucionais da instituição - ou seja, na promoção da Festa do Peão de Boiadeiro de Barretos/SP. (...) 
Isso porque, o evento em questão custa, aproximadamente, 30 milhões de reais por ano. O Parque do Peão, onde são realizadas as festividades, tem 2 milhões de m2 e a associação tem 101 funcionários, o que resulta em despesa média de aproximadamente 450 mil reais por mês. De outro lado, os patrocínios obtidos pelo recorrente junto às empresas, conforme constou no v. acórdão recorrido, representam apenas R$ 2.366.469,50, valor muito inferior ao custo do evento em questão.
Em outras palavras: Se o recorrente não cobrasse ingressos (cuja receita é utilizada para o pagamento de despesas e na promoção das festas dos anos seguintes - pois tudo demanda um planejamento cuidadoso) , o evento em comento não existiria há muitos anos.
Digno de nota é que o próprio parecer ministerial, alterado durante a sessão de julgamento e após a sustentação oral do patrono do recorrente, foi no sentido de que a simples cobrança de ingresso não configura por si só finalidade lucrativa, não podendo, portanto, tal fato ser motivo para reprovação das contas do recorrente.
Análise
17.3.	Empresta-se a mesma interpretação já realizada por meio do item 16 desta instrução, sem prejuízo da análise que se segue.
17.4.	Não parece ser comum um evento arrecadar aproximadamente R$ 5,8 milhões aos cofres da entidade que o realiza, quando os custos de sua manutenção, conforme mencionado pela própria recorrente, soma "aproximadamente R$ 30 milhões de reais". Ele se mostra absolutamente inviável, segundo os dados colacionados pela própria recorrente. Enfatize-se: segundo os dados colacionados pela própria recorrente, os quais não são corroborados por qualquer documentação comprobatória.
17.5.	O fundamento do Relator a quo, acolhido pelo respectivo Colegiado, foi no sentido de que o valor auferido com ingressos e outras receitas oriundas da realização do evento, deveriam se reverter para o convênio e integrar a prestação de contas, o que poderia ensejar, inclusive, total desoneração da União, no que tange aos valores transferidos à convenente, com a devolução dos valores recebidos, a título de saldo de convênio, conforme previsto na cláusula terceira, item II, alínea "cc", diversas vezes mencionada.
17.6.	A pensar de outra forma, somente para argumentar, ter-se-ia a União a custear evento com arrecadação própria, que poderia ensejar enriquecimento sem causa da recorrente, fato que não pode ser albergado pelo Direito aplicado ao caso concreto.
18. Inaplicabilidade dos fundamentos do Acórdão 96/2008-TCU-Plenário.
18.1.	A recorrente inaugura suas razões recursais referentes a esse ponto com transcrição de excerto do Voto (peça 36) condutor do Acordão (peça 35) recorrido em que o Relator a quo menciona precedentes desta Corte de Contas no sentido de confirmar sua fundamentação, inclusive o Acórdão mencionado pela recorrente.
18.2.	Continua a recorrente:
Entretanto, a questão dos valores advindos da cobrança de ingressos, apreciado no referido julgado, está relacionada a contexto fático completamente distinto da situação do recorrente, o que demonstra a sua inaplicabilidade nestes autos.
De fato, no caso que originou o v. acórdão n. 96/2008, que tinha como parte interessada a Associação Matogrossense dos Municípios, foi verificado: a) superfaturamento; b) não ocorrência de alguns dos eventos patrocinados; c) ausência de promoção do turismo e da cultura (e, portanto, não atendimento às diretrizes estabelecidas pelo Ministério do Turismo) ; e d) ausência de contrapartida em favor do Ministério do Turismos.
Por outro lado, no caso do evento analisado no v. acórdão recorrido (53ª Festa do Peão Boiadeiro de Barretos/SP) , a situação é completamente diferente, uma vez que: a) não houve superfaturamento (a propósito, jamais se cogitou a respeito) ; b) todos os eventos patrocinados ocorreram, do modo como planejado, com o investimento da totalidade dos recursos nos objetivos dos respectivos convênios; c) houve promoção do turismo (principalmente pelo fato de que o evento em questão costuma receber entre 800 mil e 1 milhão de pessoas) .
Além disso, houve contrapartida ao Ministério do Turismo, com a "ativação de sua marca" através de painéis; balões infláveis; distribuição de flyers; vídeos institucionais; painel luminoso em frente ao Estádio; placa de arena; veiculação da logo no site do recorrente; e stand do Ministério para recepção e divulgação das suas políticas de trabalho. (Grifos constantes do original) 
18.3.	A recorrente menciona ainda os seguintes termos:
Ora, o objeto do convênio foi alcançado pelas partes, com o fiel e integral cumprimento, pelo recorrente, de suas responsabilidades e contrapartidas em favor da União, representada pelo Ministério do Turismo. A exigência da devolução dos valores, nesse momento, portanto, SE MOSTRA ENRIQUECIMENTO SEM CAUSA DA UNIÃO, que conseguiu o fim pretendido com a promoção do evento em questão e que, caso se mantenha o v. acórdão recorrido tal como lançado, será restituída integralmente dos valores por ela despendidos.
18.4.	A recorrente também avoca o art. 59 da Lei 8.666/1993, a fim de excluir sua responsabilidade na restituição dos valores devidos, nos seguintes termos:
Tanto é assim que, o art. 59, parágrafo único, da Lei n. 8.666/1993, perfeitamente aplicável ao presente caso por analogia, prevê a responsabilidade da administração pública, mesmo nos casos de nulidade do contrato administrativo, conforme se pode verificar abaixo:
Art. 59 A declaração de nulidade do contrato administrativo opera retroativamente impedindo os efeitos jurídicos que ele, ordinariamente, deveria produzir, além de desconstituir os já produzidos. Parágrafo único. A nulidade não exonera a Administração do dever de indenizar o contratado pelo que este houver executado até a data em que ela for declarada e por outros prejuízos regularmente comprovados, contanto que não lhe seja imputável, promovendo-se a responsabilidade de quem lhe deu causa.
Análise
18.5.	Ainda que possam existir outros fundamentos para condenação em débito e aplicação de multa no acórdão paradigma mencionado pelo Relator a quo (Acórdão 96/2008-TCU-Plenário) , diversamente do mencionado pela recorrente, há expressa fundamentação do Relator desse Acórdão (Ministro Benjamin Zymler, nos autos do TC Processo 003.233/2007-3) no que tange às receitas auferidas pelo evento realizado sem seu cômputo na prestação de contas, in verbis:
3. Por concordar com a análise empreendida pela unidade técnica, transcrita no Relatório que antecede a este Voto e que incorporo às minhas razões de decidir, não repetirei a exposição de todo o rol de irregularidades. Contudo, entendo que merecem destaque os seguintes pontos: (...) 
c) existência de receitas complementares que não foram computadas nas prestações de contas, tais como, cobrança de ingressos para eventos e venda de bens para as pessoas que participaram desses eventos. (Grifou-se) 
18.6.	Para não haver dúvidas acerca da extensão da concordância com a análise da Unidade Técnica, consta exatamente o item 9.5.2 do Relatório que subsidiou a fundamentação no Voto do Relator naqueles autos (TC Processo 003.233/2007-3) , já transcrito no item 16.14 desta instrução.
18.7.	A menção de que houve contrapartida do evento ao mencionar a marca do Ministério do Turismo no evento merece algumas considerações.
18.7.1.	Não há confundir patrocínio com convênio, pois são institutos ontologicamente distintos. No patrocínio, há preponderância da exposição da marca; no convênio, realização de objeto de interesse recíproco em regime de mútua cooperação. Nos convênios, a fixação da logomarca do Ministério do Turismo no material promocional é dever do convenente, nos termos da cláusula décima terceira, parágrafo segundo, alínea "d", do Termo de Convênio (peça 1, p. 52) , sem prejuízo de outras obrigações, de acordo com os normativos regentes do assunto.
18.8.	A realização do evento e a determinação para restituir os valores devidamente apurados não ensejam, de per si, enriquecimento sem causa da União, como tentou induzir a recorrente. Mesmo que se realize o objeto de um convênio celebrado com a União, se não houver a regular aplicação e a comprovação dos valores envolvidos, emerge a obrigação de a convenente restituir os valores impugnados, sem que desse fato ocorra enriquecimento sem causa da União.
19. Validade dos documentos apresentados para comprovação da contratação regular dos artistas - Formalismo moderado.
19.1.	A recorrente também mencionou que "as contas do recorrente foram desaprovadas, também, sob o fundamento de que haveria irregularidade na contratação dos artistas, nos seguintes termos":
13. Quanto à contratação irregular dos artistas, não houve comprovação do respectivo efetivo pagamento, em virtude da ausência de comprovantes assinados pelos próprios artistas ou por seus representantes legais identificados por meio de contrato social, contrato de exclusividade, instrumento de procuração ou declaração/carta de exclusividade, devidamente registrados em cartório (Acórdão 1435/2017-TCU-Plenário) .
14. Como não é possível verificar a que título, fim e condições os artistas se dispuseram a executar os shows, resta completamente inviável a verificação do nexo de causalidade entre os recursos transferidos e a prestação do serviço artístico. Essa é a linha, sobretudo no tocante à necessidade de demonstração do nexo de causalidade entre os recursos do convênio e o recebimento pelo artista ou seu representante, bem como ao reconhecimento de que devem ser examinadas as circunstâncias inerentes a cada caso concreto, que venho adotando nos processos de minha relatoria (Acórdãos 2166/2018, 2165/2018, 2164/2018, 1983/2018, 5832/2018, 5833/2018, 5838/2018, 5839/2018, 5840/2018 e 5842/2018, todos da ia Câmara) .
19.2.	Continua a recorrente a transcrever excerto do Relatório (peça 37) , nos seguintes termos:
42. Do mesmo modo, quanto à contratação direta, sem licitação, dos artistas para os shows, fundamentada no art. 25 da Lei 8.666/1993, tanto o termo de convênio, quanto a jurisprudência do Tribunal previam expressamente, ao tempo do convênio, a hipótese de sua aplicação.
43. Consta no Termo de Convênio (peça 1, p. 39 a 57) , em sua cláusula terceira, inciso II, alínea "jj"...
45. Dessa sorte, a hipótese de contratação por inexigibilidade, fundada no art. 25 do diploma de Licitações, estava bem definida à época da assinatura do convênio, de modo que simples autorizações ou cartas de exclusividade não se prestam a comprovar a inviabilidade da competição, pois não retratam uma representação privativa para qualquer evento em que o profissional for convocado.
46. Não há nos autos, tampouco nas alegações de defesa apresentadas, comprovação que a TV Rodeio, empresa contratada para realizar o evento, tratava-se de representante exclusivo dos artistas contratados.
19.3.	A recorrente avoca o princípio do formalismo moderado, a fim de que os documentos apresentados pelos artistas ou representantes legais sejam aceitos como hábeis a comprovar a aplicação dos recursos recebidos por força do multicitado convênio.
Análise
19.4.	Não se desconhece que todos os documentos juntados ou produzidos nos autos são levados em consideração pelo Relator ao submeter suas fundamentações no Voto que conduzirá sua proposta de mérito a ser apreciada pelo respectivo Colegiado. Haja vista o efeito devolutivo pleno que norteia o Recurso de Reconsideração, todos os documentos constantes dos autos devem ser (re) analisados, como ocorre no caso concreto.
19.5.	Entretanto, são as fundamentações contidas em seu Voto (peça 36) condutor do Acórdão (peça 35) proferido pelo Colegiado que delineiam os contornos das irregularidades ensejadoras do julgamento pela irregularidade e eventual aplicação de multa aos responsáveis.
19.6.	O ponto fulcral do julgamento pela irregularidade das contas e apenação dos responsáveis, conforme expressamente consignado pelo Relator a quo, já transcrito no item 8 desta instrução, assim está descrito:
8. O ponto focal da discussão é a constatação de utilização de recursos públicos federais mediante convênio para aplicação em evento com fins lucrativos.
19.7.	Ora, se houve arrecadação com ingressos e outras rendas referentes ao evento parcialmente custeado com recursos oriundos de convênio celebrado com a União, os saldos desses valores, além de fazerem parte da prestação de contas, deveriam ser restituídos aos cofres públicos, inclusive com a previsão constante da cláusula terceira, item II, alínea "cc", já transcrita no item 16.5 desta instrução.
19.8.	Uma vez não observada cláusula ajustada entre os partícipes, emerge obrigação de a convenente restituir aos cofres da concedente o valor recebido, acrescido dos consectários legais.
CONCLUSÃO
20.	Dessa forma, os argumentos recursais e documentos apresentados pela Associação Os Independentes não são aptos para alterar o Acórdão 11553/2018-TCU-Primeira Câmara (peça 35) , confirmado pelo Acórdão 15094/2018-TCU-Primeira Câmara (peça 51) , em sede de embargos de declaração, motivo por que se deve negar provimento ao Recurso de Reconsideração interposto por essa Associação.
PROPOSTA DE ENCAMINHAMENTO
21.	Ante o exposto, submetem-se os autos à consideração superior, propondo-se com fundamento nos art. 32, inciso I, e 33, da Lei 8.443/1992:
a) conhecer do recurso interposto, para, no mérito, negar-lhe provimento;
b) dar ciência da deliberação a ser proferida, bem como do relatório e voto que a subsidiarem à recorrente e aos demais interessados.

8.1. Teresa Celina de Arruda Alvim (22.129-A/OAB-PR) e outros, representando Os Independentes.

Subprocurador-Geral Lucas Rocha Furtado.

TCE. CONVÊNIO. MINISTÉRIO DO TURISMO. EVENTO. ARRECADAÇÃO DE INGRESSOS E NÃO APLICAÇÃO NO OBJETO PACTUADO. CONTAS IRREGULARES. DÉBITO. MULTA. RECURSO DE RECONSIDERAÇÃO. CONHECIMENTO. NÃO PROVIMENTO.

TOMADA DE CONTAS ESPECIAL (TCE)

Secretaria de Recursos (SERUR); Secretaria de Controle Externo de Tomada de Contas Especial (SecexTCE).

Trata-se de recurso de reconsideração interposto pela Associação Os Independentes, em face do Acórdão 11.553/20181ª Câmara, que julgou irregulares suas contas, condenou-a ao ressarcimento de débito, em solidariedade, bem como ao pagamento de multa.
	A tomada de contas especial que resultou no acórdão recorrido foi instaurada pelo Ministério do Turismo, em razão da impugnação do valor total de despesas referentes ao Convênio 857/2009, que teve por objetivo apoiar a realização da "54ª Festa do Peão Boiadeiro de Barretos/SP".
	O evento foi realizado com a cobrança de ingressos e contou com patrocínio de várias empresas, sem comprovação de aplicação de tais receitas no objeto pactuado. 
	A recorrente alega que o evento foi realizado sem fins lucrativos. Na sua visão, a Portaria Interministerial 127/2008 não exigia a aplicação da receita de ingressos no objeto do ajuste. Afirma que a prestação de contas demonstrou a aplicação dos recursos provenientes do ajuste no objeto pactuado, tendo ocorrido outras despesas, não incluídas na prestação de contas, mas relacionadas à festa. 
	Argumenta que eventual superávit em evento não pode ser considerado óbice para a celebração de ajustes, pois, no caso das entidades sem fins lucrativos, o resultado é convertido, integralmente, em outras despesas, exigidas ao longo do ano, como, no caso concreto, manutenção do parque de rodeio e pagamento de funcionários. 
	Busca diferenciar o caso em análise do tratado pelo Acórdão 96/2008-TCU-Plenário, a fim de afastar sua aplicação. Afirma que a devolução dos valores, comprovada a realização do evento, implica enriquecimento ilícito da União. 
	Por fim, avoca o princípio do formalismo moderado, a fim de que os documentos apresentados pelos artistas ou representantes legais sejam aceitos para comprovar o nexo de causalidade entre os recursos recebidos e os shows realizados.
	A Serur, com anuência do MPTCU, refutou todos os argumentos apresentados e propôs negar provimento ao recurso. 
II
	Ratifico o conhecimento do recurso (peça 67) , tendo em vista preencher os requisitos previstos nos artigos 32, I, e 33, da Lei 8.443/1992.
	Quanto ao mérito, acolho os pareceres da Serur como razões de decidir, para negar provimento ao recurso de reconsideração.
	O acórdão recorrido deixou claro que, havendo cobrança de ingressos, deve ocorrer conversão da receita no objeto pactuado, mediante convênio, e sua inclusão na prestação de contas, sob pena de, na prática, estar se admitindo o financiamento, com recursos públicos, de evento lucrativo, o que é expressamente proibido por normas consagradas e de amplo conhecimento.    
	O Acórdão 96/2008-TCU-Plenário, além de tratar do caso concreto, expediu determinações a serem observadas em todos os ajustes do Ministério do Turismo, entre elas a prevista no subitem 9.5.2.
"9.5.2. os valores arrecadados com a cobrança de ingressos em shows e eventos ou com a venda de bens e serviços produzidos ou fornecidos em função dos projetos beneficiados com recursos dos convênios devem ser revertidos para a consecução do objeto conveniado ou recolhidos à conta do Tesouro Nacional. Adicionalmente, referidos valores devem integrar a prestação de contas".
	Ademais, a cláusula terceira, item II, alínea "cc", do convênio firmado dispôs:
cc. assegurar que os valores arrecadados com a cobrança de ingressos em shows e eventos ou venda de bens e serviços produzidos ou fornecidos no âmbito deste Convênio sejam revertidos para a consecução do objeto ou recolhidos à conta do Tesouro Nacional; quando for o caso. (Grifei) 
	Assim, não merecem acolhida os argumentos relativos à Portaria Interministerial 127/2008, ao Acórdão 96/2008 e à possibilidade de aplicação dos recursos em outras despesas de entidade sem fins lucrativos, não previstas no convênio.
	Os documentos apresentados não comprovaram a aplicação dos recursos de ingressos e patrocínio nas despesas previstas no convênio. O acórdão recorrido consignou:
40. Do mesmo modo, chama atenção, em análise dos extratos bancários, que houve créditos na conta do convênio, vários deles em espécie, da ordem de R$ 5.549.304,87, ou seja, valor muito maior do que a transferência prevista do convênio, incluindo a contrapartida (R$ 2.880.626,28) , e bem menor que o valor total arrecado com bilheteria, patrocínios e recursos do convênio (R$ 8.436.654,78) , peça 1, p. 115 a 129 e peça 11, p. 6.
41. Por isso, entende-se que, durante a execução do convênio, ocorreu total confusão entre os recursos públicos transferidos e os recursos obtidos por meio de bilheteria e patrocínios, restando ainda uma boa parte dos recursos obtidos fora da movimentação da conta do convênio, o que garante que a entidade não reverteu a totalidade de recursos arrecadados para o objeto do convênio, infirmando a conciliação de despesas e receitas trazida aos autos em sede de alegações de defesa, peça 21, p. 14 a 16.
	Como apontado pela Serur, o Demonstrativo da 54ª Festa do Peão de Boiadeiro de Barretos (peça 1, pp. 138-142) é documento alheio à prestação de contas e não está acompanhado de comprovação de que as despesas registradas faziam parte do objeto pactuado e tenham sido, de fato, realizadas. 
	A ocorrência do evento e a determinação para restituir os valores devidamente apurados não ensejam enriquecimento ilícito da Administração, como tentou induzir a recorrente. Se não houver a regular aplicação e a comprovação dos valores envolvidos, emerge a obrigação de a convenente restituir os valores impugnados.
	Em que pese a falha atinente às receitas de ingresso e patrocínio ser suficiente para irregularidade das contas e condenação em débito correspondente à totalidade dos valores repassados, friso, por fim, que a irregularidade das contas, com fundamento, também, na indevida inexigibilidade de licitação está em consonância com a jurisprudência deste Tribunal e não merece reparo, como demonstrado pelo Relator a quo:
13. Quanto à contratação irregular dos artistas, não houve comprovação do respectivo efetivo pagamento, em virtude da ausência de comprovantes assinados pelos próprios artistas ou por seus representantes legais identificados por meio de contrato social, contrato de exclusividade, instrumento de procuração ou declaração/carta de exclusividade, devidamente registrados em cartório (Acórdão 1435/2017-TCU-Plenário) .
14. Como não é possível verificar a que título, fim e condições os artistas se dispuseram a executar os shows, resta completamente inviável a verificação do nexo de causalidade entre os recursos transferidos e a prestação do serviço artístico. 
 (...) 
46. Não há nos autos, tampouco nas alegações de defesa apresentadas, comprovação que a TV Rodeio, empresa contratada para realizar o evento, tratava-se de representante exclusivo dos artistas contratados.
	Assim, considero corretos os fundamentos contidos no acórdão recorrido e submeto ao Colegiado  minuta de acórdão para conhecer do recurso interposto por Associação Os Independentes e negar-lhe provimento.
TCU, Sala das Sessões Ministro Luciano Brandão Alves de Souza, em 2 de junho de 2020.
WALTON ALENCAR RODRIGUES 
Relator